【裁判字號】    90,易,613
【裁判日期】    900412
【裁判案由】    詐欺等
【裁判全文】
臺灣高雄地方法院刑事判決                            九十年度易字第六一三號
    公  訴  人  臺灣高雄地方法院檢察署檢察官
    被      告  甲○○
                乙○○
    右  一  人
    選任辯護人  林瑞成
右列被告因詐欺等案件，經檢察官提起公訴（八十九年度偵字第二七九五二號），本
院判決如左：
    主  文
甲○○、乙○○共同常業詐欺，各處有期徒刑壹年肆月。均緩刑參年。
    事  實
一、甲○○為高雄縣阿蓮鄉○○路二六三號「大醫診所」負責人，明知未取得合法醫
    師資格，依法不得從事醫療行為，竟意圖執行醫療業務，僱用知情而具醫師資格
    之乙○○，共同基於違法執行醫療業務之犯意聯絡，自民國八十八年三月間起至
    八十九年九月三十日止，在上開處所，由甲○○利用乙○○於假日不看診之時間
    （詳細時間如附表所示），擅自為病患郭淑貞、方鳳里、張百欣、阮氏青莊、林
    秋香、侯秀蘭、翁麗菊、曾素敏、曾秀珠、徐秀惠等不特定人看診、開具處方用
    藥，執行醫療業務。又王淑玲、乙○○均係從事業務之人，竟復共同基於業務登
    載不實文書及以詐欺為常業之概括犯意聯絡，於上開期間內，由甲○○偽以知情
    之乙○○醫師名義替於假日就診病患製作門診記錄並填具制式處方箋表，而乙○
    ○均於其上用印認可，二人共同製作上開不實業務文書，再由甲○○以乙○○醫
    師名義製作該診所之醫療費用申請書表後，持以行使向中央健康保險局（下稱健
    保局）請領每月之醫療給付，使健保局陷於錯誤而同意給付上開門診醫療費用並
    如數給付之，共計詐得新台幣（下同）七十六萬五千八百七十四元（款項細目亦
    詳如附表所示），二人即以此為業，足以生損害於健保局對病患就醫記錄稽核管
    理之正確性與投保大眾之權益。嗣經健保局派員於八十九年十月間，派員抽訪郭
    淑貞等保險對象病患始查知上情。
二、案經中央健康保險局函送臺灣高雄地方法院檢察署檢察官偵查起訴。
    理  由
一、訊據被告甲○○、乙○○對於右揭事實均坦承不諱，並有中央健康保險局業務訪
    查訪問紀錄共九份，事實欄所載各該病患之門診紀錄、（醫管組）醫事機構保險
    對象就醫期間歸戶明細，與如附表所示由健保局製作「大醫診所」於八十八年三
    月八日至八十九年九月三十日間詐領醫療給付金額一覽表，及中央健康保險局八
    十九年十二月六日健保稽字第八九００九九四七號函，與「大醫診所」之醫事服
    務機構基本資料表、醫療機構開業登記事項核定書、開業執照，與被告乙○○之
    醫師執照等各一份附卷可證。是以本案事證明確，被告二人之犯行均堪以認定。
二、按刑法上所謂常業犯，只須有賴某種職業為業之意思，而有反覆以同種類行為為
    目的之社會活動之事實表現於外即足，不以藉犯罪為唯一生存者為必要，亦不問
    其犯罪所得之多寡（台灣高等法院八十五年度台上字第五一Ｏ號判決）；又按，
    醫師法第二十八條規定之所謂「醫療業務」，係指以醫療行為為職業而言，不問
    是主要業務或附隨業務，凡職業上予以機會，為非特定多數人之醫療行為均屬之
    ，又所稱醫療行為者，乃以治療矯正或預防人體疾病、傷害殘缺或保健為直接目
    的，所為的診察，診斷及治療，或基於診療、診斷結果，以治療為目的所為之處
    方，或用藥等行為的全部或一部之總稱。是以被告乙○○雖有醫師資格，惟實際
    上係受僱擔任未具醫師資格之被告甲○○之人頭，以便被告甲○○於「大醫診所
    」內為醫療行為，復共同行使業務不實文書向建保局詐領醫療費用，而以之為常
    業，核其二人所為，均係犯醫師法第二十八條第一項之未取得合法醫師資格擅自
    執行醫療業務罪，與刑法第二百十六條、第二百十五條行使業務登載不實文書罪
    、同法第三百四十條常業詐欺取財罪。公訴意旨就被告二人之詐欺犯行，認係犯
    連續詐欺取財罪，惟被告二人長時間反覆以上開方法向健保局詐領醫療給付，顯
    有賴此詐財為業之意思，依前開「常業犯」之說明以觀，此部分公訴意旨容有未
    洽，惟起訴之社會基本事實相同，應依法變更起訴法條。被告二人就上開犯行，
    均有犯意聯絡與行為分擔，均屬共同正犯。又醫師法第二十八條之罪以未具合法
    醫師資格為構成要件之一，但並非因身分或其他特定關係而成立之犯罪，故就被
    告乙○○雖具有醫師資格，然其就被告甲○○所犯醫師法第二十八條第一項之犯
    行，有共同之犯意聯絡及行為分擔，仍應論以共同正犯，應予敘明。被告二人所
    犯上開行使業務登載不實文書之犯行，時間緊接、方法相同，觸犯構成要件相同
    之罪，顯係基於概括犯意反覆為之，屬連續犯，應論以一罪並依法加重其刑。被
    告二人所犯上開未取得合法醫師資格擅自執行醫療業務罪，與連續行使業務登載
    不實文書罪、常業詐欺取財罪之間，均有方法、結果之牽連關係，為牽連犯，應
    從一重之常業詐欺取財罪論處。至公訴人雖未論及被告乙○○違反醫師法之犯行
    ，惟此部分與起訴部分有牽連犯之裁判上一罪關係，應為起訴效力所及，本院自
    得併予審究。爰審酌被告二人前無犯罪前科，有臺灣高等法院被告全國前案紀錄
    表各一紙在卷可憑，素行應屬良好，因貪圖私利而犯本件罪行，尚非具有暴力或
    積極侵害之重大惡性，於犯罪後均坦承犯行之良好態度，又被告乙○○已將所詐
    得之金額全數返還予健保局（載明於健保局移送函文內）等一切情狀，分別量處
    如主文所示之刑，以為懲儆。又被告二人前均未曾受有期徒刑以上刑之宣告，已
    如前述，均因一時失慮致罹刑典，事後已坦承犯行，深具悔意，並已將所詐領款
    項繳回，經此刑之宣告後，應知所警悟而無再犯之虞，是以本院認前開宣告之刑
    以暫不執行為當，爰均予以宣告緩刑三年，以勵自新。至由被告甲○○所登載不
    實之各該病患門診紀錄、處方箋表，因與其他由被告乙○○確實曾執行前開各該
    病患醫療業務而為登載病患病情之門診紀錄、處方箋表無由分離，又門診紀錄係
    病患之病史紀錄，對各該病患日後就診醫師對病情之研判有重要參考價值，爰不
    予宣告沒收，附此敘明。
據上論斷，應依刑事訴訟法第二百九十九條第一項前段，第三百條，醫師法第二十八
條第一項，刑法第十一條，第二十八條，第五十六條，第二百十六條，第二百十五條
，第三百四十條，第七十四條第一款，第五十五條，罰金罰鍰提高標準條例第一條前
段，判決如主文。
本案經檢察官何景東到庭執行職務。
中      華      民      國      九十      年      四    月      十二    日
                                  臺灣高雄地方法院刑事第六庭
                                      法  官  周  玉  群
右正本證明與原本無異。
如不服本判決，應於判決送達後十日內，向本院提出上訴狀。
                                      書記官  黃  英  彥
中      華      民      國      九十      年      四    月      十三    日
附錄本案論罪科刑法條：
中華民國刑法第三百四十條：
  以犯第三百三十九條之罪為常業者，處一年以上七年以下有期徒刑，得併科五萬元
  以下罰金。
中華民國刑法第二百十六條（行使偽造變造或登載不實之文書罪）：
  行使第二百十條至第二百十五條之文書者，依偽造、變造文書或登載不實事項或使
  登載不實事項之規定處斷。
中華民國刑法第二百十五條（業務上文書登載不實罪）：
  從事業務之人，明知為不實之事項，而登載於其業務上作成之文書，足以生損害於
  公眾或他人者，處三年以下有期徒刑、拘役或五百元以下罰金。
醫師法第二十八條第一項（前段）：
  未取得合法醫師資格，擅自執行醫療業務者，處一年以上三年以下有期徒刑，得併
  科新台幣三萬元以上十五萬元以下罰金，其所使用之藥械沒收之。


司法院資訊處製作；財團法人民間司法改革基金會備份。
